【裁判字號】    98,台上,782
【裁判日期】    980219
【裁判案由】    違反藥事法
【裁判全文】
最高法院刑事判決              九十八年度台上字第七八二號
上  訴  人  甲○○○
                      4號
選任辯護人  王 東 山律師
上列上訴人因違反藥事法案件，不服台灣高等法院中華民國九十
五年四月二十七日第二審判決（九十五年度上訴字第六七號，起
訴案號：台灣士林地方法院檢察署九十三年度偵字第三０五九號
），提起上訴，本院判決如下：
    主  文
上訴駁回。
    理  由
按刑事訴訟法第三百七十七條規定，上訴於第三審法院，非以判
決違背法令為理由，不得為之。是提起第三審上訴，應以原判決
違背法令為理由，係屬法定要件。如果上訴理由書狀並未依據卷
內訴訟資料，具體指摘原判決不適用何種法則或如何適用不當，
或所指摘原判決違法情事，顯與法律規定得為第三審上訴理由之
違法情形，不相適合時，均應認其上訴為違背法律上之程式，予
以駁回。本件上訴人甲○○○上訴意旨略稱：(一)、原判決認定上
訴人自始即決定於「大同之家」社區，轉讓禁藥予該社區之不特
定人，且除夜間休息外，係連接進行轉讓行為至查獲為止，自應
論以接續犯，較為合理，原判決論以連續犯，適用法則不當。(二)
、原審於民國九十五年三月二十一日準備程序，及九十五年四月
十三日審理程序時，筆錄分別記載「檢察官陳述上訴要旨如起訴
書（及移送併辦意旨）所載」，及「檢察官陳述上訴要旨如上訴
書（及移送併辦意旨）所載」，惟本案並無「移送併辦意旨書」
，是檢察官之上訴範圍究為何？原審究有無踐行提示移送併辦意
旨書之程序？實有疑義，其所踐行之程序顯不合法。(三)、原審於
九十五年四月十三日審理時，關於證人江祥榮於台北市政府衛生
局中山區衛生所之供述，及林詠盛、江進富簽立之日正青草企業
社權利讓渡契約書，均未依法提示予上訴人辨認，或告以要旨，
竟直接採為論罪科刑之依據，於法有違。(四)、原判決理由中對於
轉讓偽藥地點「大同之家」，究係上訴人於事前一日前往商借，
抑或係王泰欽開車臨時所找？時間究竟係九十二年十二月二十三
日，或同年月二十四日？原審事實及理由之記載矛盾。又原判決
事實欄係認定九十二年十二月二十四日開始試吃，但理由欄卻援
用證人金徐澤之供述，即應係「擺攤的第二天即九十二年十二月
二十五日才開始試吃」，二者亦有矛盾。(五)、原判決認定上訴人
與賴美春共同連續轉讓偽藥，惟原判決事實及理由欄均僅記載賴
美春有轉讓偽藥之行為，上訴人僅係居於現場負責人之地位，基
此，究竟上訴人有無實行轉讓偽藥之行為？或與賴美春或與其他
不詳女子共同實行？有無轉讓偽藥予金徐澤、或李珠、或其他不
特定人試吃？原判決均付之闕如，自有違誤。(六)、原判決事實欄
認定扣案之二仙膠使用方法說明傳單及龜鹿二仙膠免費體驗卡係
由梁新傳提供，惟上訴人、梁新傳及賴美春均稱該宣傳單、體驗
卡係賴美春在市場隨手取得，扣案之上開體驗紀錄卡亦記載「晃
昌蔘藥有限公司榮譽產品」，而非「日正青草企業社」，乃原判
決於理由欄竟未交代據以認定之事證及理由，且對上訴人、賴美
春、梁新傳之上列陳述及事證，亦未敘明何以未予採信之理由，
顯有判決理由不備之違法。(七)、本件並無證據足以證明上訴人有
原判決所載之事實，依法應為無罪判決，原判決竟為上訴人有罪
之認定，自非適法。(八)、原判決以上訴人置於車內之「青草藥製
造職業工會聘書」、「青草藥製造採集、調劑、煉製、販賣、調
劑服務證書」等證照，推論上訴人與本件犯行有關聯云云，與證
據法則相違背等語。
惟查：證據之取捨、事實之認定，乃事實審法院職權行使之範圍
，事實審法院經調查證據之結果，本於確信，依自由心證之取捨
證據，苟其取捨，與經驗法則或論理法則無違，即不得任意指為
違法，而據為適法之第三審上訴理由。本件原判決認定上訴人有
原判決事實欄所載之犯行，係以上訴人於台北市政府衛生局北投
區衛生所人員訪談及偵查中之陳述，證人莊佩玲、張富生、石正
忠、金徐澤之證言，證人即共同被告梁新傳、賴美春、王泰欽之
陳述，扣案之二仙膠使用方法說明傳單、黑色膠塊三塊、龜鹿二
仙膠免費體驗卡、上訴人之「青草藥製造職業工會聘書」、「青
草藥製造採集、調劑、煉製、販賣、調劑服務證書」，及台北市
政府衛生局北投區衛生所藥物檢查現場紀錄表、現場照片、行政
院衛生署藥物食品檢驗局檢驗成績書、行政院衛生署函等證據資
料，為綜合之判斷。並指駁、說明上訴人否認犯行，辯稱其僅在
現場販賣罐頭，試吃青草藥部分由另組人員負責，與其無關云云
，不足採信。因而撤銷第一審關於上訴人部分之不當科刑判決，
改判仍依九十三年四月二十一日修正前之藥事法及修正前刑法連
續犯之規定，論處上訴人共同連續明知為偽藥而轉讓罪刑（處有
期徒刑六月，如易科罰金以三百元折算一日，緩刑三年）。復敘
明公訴意旨另以上訴人露天熬煉含有鹿角、龜板、枸杞子、人蔘
等中藥之「龜鹿二仙膠」偽藥，另涉有修正前藥事法第八十三條
第一項之意圖販賣而陳列偽藥罪嫌，經審理結果，認不能證明上
訴人犯罪，惟因檢察官認與上開轉讓偽藥部分有修正前刑法牽連
犯之裁判上一罪關係，爰不另為無罪之諭知。已詳細敘述其所憑
之證據及認定之理由，所為論斷，俱有卷存證據資料可資覆按，
並無採證或認定事實違背經驗法則或論理法則，或其他違背法令
之情形。另查：(一)、行為人主觀上基於一個概括犯意，客觀上先
後數行為，逐次實行而具連續性，侵害數個同性質之法益，其每
一前行為與次行為，依一般社會健全觀念，在時間差距上，可以
分開，在刑法評價上，各具獨立性，每次行為皆可獨立成罪，構
成同一之罪名，即成立修正前刑法規定之連續犯；如數行為於同
時同地或密切接近之時地實行，侵害同一之法益，各行為之獨立
性極為薄弱，依一般社會健全觀念，在時間差距上，難以強行分
開，在刑法評價上，以視為數個舉動之接續施行，合為包括之一
行為予以評價，較為合理，始能論以接續犯，而為包括之一罪。
依原判決認定之事實，上訴人係與賴美春及其他不詳成年女子，
共同基於轉讓偽藥之概括犯意聯絡，連續於九十二年十二月二十
四、二十五日，以設攤試吃之方式，多次無償轉讓偽藥予不特定
之民眾多人，渠等先後多次轉讓偽藥犯行，在時間差距上可以分
開，在刑法評價上亦各具獨立性，每次行為皆可獨立成罪，構成
同一之罪名，顯係基於概括犯意反覆實行，揆諸上開說明，原判
決論以修正前刑法規定之連續犯，自無不合。(二)、共同正犯，係
共同實行犯罪行為之人，在合同意思範圍內，各自分擔犯罪行為
之一部，相互利用他人之行為，以達其犯罪之目的，其成立不以
全體均參與實行犯罪構成要件之行為為必要；參與犯罪構成要件
之行為者，固為共同正犯；以自己共同犯罪之意思，參與犯罪構
成要件以外之行為，或以自己共同犯罪之意思，事前同謀，而由
其中一部分人實行犯罪之行為者，亦均應認為共同正犯，使之對
於全部行為所發生之結果，負其責任。原判決於事實欄認定上訴
人與梁新傳、賴美春等人基於共同之犯意聯絡，由梁新傳提供偽
藥，上訴人擔任攤位現場負責人，其他不詳成年女子向民眾宣傳
療效，賴美春則將偽藥以雞湯融煮供民眾多人試吃等情，理由內
說明上訴人承梁新傳之命，就設攤提供偽藥予民眾試吃所為，在
現場居於統籌指揮地位，並與賴美春及其他不詳成年女子有犯意
聯絡及行為分擔，原判決因而對上訴人論以轉讓偽藥之共同正犯
，自不得指為違法。(三)、依原審法院九十五年四月十三日審判筆
錄所載，審判長於調查證據時，雖未將江祥榮於台北市政府衛生
局中山區衛生所訪談時之陳述，及江進富、林詠盛簽訂之日正青
草企業社權利讓渡書等證據資料，提示予上訴人辨認，或向其宣
讀或告以要旨，惟原判決係依憑上開證據資料為認定梁新傳有製
造偽藥犯行之論據（見原判決理由壹、二、(四)之1.、之2.），並
非憑以為上訴人有無轉讓偽藥部分認定事實及適用法律之基礎之
證據，故原判決此部分訴訟程序之違法，顯然與原判決關於上訴
人部分並無影響，依刑事訴訟法第三百八十條，自不得作為第三
審之上訴理由。(四)、原審法院於九十五年四月十三日審判期日，
業已依法命檢察官及上訴人分別陳述上述要旨，有審判筆錄可稽
，上訴範圍已臻明確。至於原審法院九十五年三月二十一日準備
程序筆錄及上開審判筆錄，雖分別記載為「檢察官陳述上訴要旨
如『上訴書』（及移送併案意旨書）所載」，及「檢察官陳述上
訴要旨如上訴書（及移送併案意旨書）所載」，然顯係書記官製
作筆錄時之文字誤載及贅列，與原審法院實際合法進行之訴訟程
序無礙，上訴意旨指稱原審踐行之訴訟程序違法云云，自屬誤會
。其餘上訴意旨仍就原審已調查及依憑證據所為採證認事之職權
行使，及原判決已論列說明之事項，重為事實上之爭執，或以與
本案待證事實並無必要之關聯性，亦顯然不足動搖原判決所為論
斷之枝節問題，任意指摘原判決不當，核與法律規定得為第三審
上訴理由之違法情形，不相適合。其上訴違背法律上之程式，應
予駁回。末按刑法於九十四年二月二日修正公布，九十五年七月
一日施行，就行為後法律變更如何適用之準據法，已由「從新從
輕」改為「從舊從輕」，亦即除修正後之新法有利於行為人時，
例外適用最有利之法律外，要以適用行為時之舊法為原則，則倘
例外適用新法者，方應於裁判內對該例外適用為必要之說明。本
件原審判決後，刑法方刪除連續犯之規定，但行為時之連續犯規
定有利於上訴人，本即應以原判決所適用之行為時法為原則，而
非例外適用修正後之新法，是原判決雖未及比較適用法律，然對
判決顯然不生影響，自毋庸撤銷改判；另九十五年五月三十日修
正公布，同年七月一日生效施行之藥事法第八十三條，僅刪除常
業犯之規定，該條第一項部分並未修正，此部分無法律變更之問
題，均併此敘明。
據上論結，應依刑事訴訟法第三百九十五條前段，判決如主文。
中    華    民    國  九十八  年    二    月   十九   日
                      最高法院刑事第五庭
                          審判長法官  陳  正  庸
                                法官  賴  忠  星
                                法官  林  秀  夫
                                法官  宋      祺
                                法官  陳  祐  治
      本件正本證明與原本無異
                                      書  記  官
中    華    民    國  九十八  年    二    月  二十三  日
                                                      Ｑ


司法院資訊處製作；財團法人民間司法改革基金會備份。
